---
title: "Første utkast for timeseries"
subtitle: ""
author:
  - name: kandidatnummer
date: today
date-format: D MMMM YYYY

format: docx
number-sections: true
lang: nb # Uncomment if writing in Norwegian (gives "Figur", "Tabell")
citeproc: true
execute:
  echo: false
  warning: false
  message: false
---



```{r}

#| echo: false
#| 
library(httr); library(jsonlite);  library(lubridate); library(zoo); library(rugarch); library(plm); library(vars) ; library(tidyverse)

```


```{r}



strompris_norge_long_fra_2020 <- readRDS(
  "C:/Users/ragnh/OneDrive/Dokumenter/Termpaper_ECON3170_2026/Datasett/strompris_norge_long_fra_2020.rds"
)


```


## Tidsserieplott for å undersøke langsiktige trender
Det første vi undersøker, er den langsiktige utviklingen i markedsprisene på strøm siden 2020. ENTSO-E-dataene har en tidsoppløsning på 15 - 60 minutter, og inneholder derfor mange observasjoner med både kortvarige negative priser og enkelte observasjoner med unormalt store prisutslag. For å få frem de overordnede prisutviklingene fremfor de kortsiktige svingningene gjennom dagen, aggregeres prisene til dagsnivå. De daglige prisene visualiseres deretter i et tidsserieplott, der hvert prisområde representeres av en egen linje.

Det opprinnelige datasettet består av ** observasjoner. Ved å aggregere fra 15-minutters- til dagsnivå reduseres antallet observasjoner betydelig. Dette gjør datasettet mer oversiktlig og gjør samtidig den videre behandlingen og visualiseringen mer effektiv. I dette plottet tar jeg ikke hensyn til at strømprisen varierer gjennom døgnet. 


```{r}
library(lubridate)

aggregert_dag_fra_2020 <- strompris_norge_long_fra_2020 |>
  mutate(datetime = as.Date(datetime)) |> #setter på dager 
  summarise(pris_dag = mean(pris_modellert, na.rm = TRUE) , .by = c(prisomrade, datetime))

p1 <- aggregert_dag_fra_2020 |>
  ggplot() +
  geom_line(aes(x = datetime, y = pris_dag, color = prisomrade)) + 
  labs(x = "Tid", y = "Gjennomsnittspris per dogn", title = "Tidsserieplott for stromprisen", color = "Prisomrade")

p1


```
Av plottet ser vi at strømprisene var relativt lave og stabile frem til 2021. Fra 2022 økte prisene kraftig i NO1, NO2 og NO5, noe som sammenfaller med Russlands invasjon av Ukraina og den påfølgende reduksjonen i Europas energitilgang (tilførsel av gass) fra Russland. NO3 og NO4 hadde derimot betydelig lavere priser gjennom perioden. Dette kan annet ses i sammenheng med at kraftflyten mellom Nord- og Sør-Norge er begrenset, slik at prisutviklingen i nord i mindre grad påvirkes av prisene og knappheten på kraft i Sør-Norge og Europa. Prisene i sør dempet seg mot 2024, før det oppstod enkelte svært høye prisutslag i NO2 i 2025.



