---
title: "Første utkast for timeseries"
subtitle: ""
author:
  - name: kandidatnummer
date: today
date-format: D MMMM YYYY

format: docx
number-sections: true
bibliography: referanser.bib 
lang: nb # Uncomment if writing in Norwegian (gives "Figur", "Tabell")
citeproc: true
execute:
  echo: false
  warning: false
  message: false
---



```{r}

#| echo: false
#| 
library(httr); library(jsonlite);  library(lubridate); library(zoo); library(rugarch); library(plm); library(vars) ; library(tidyverse)

```


```{r}

strompris_norge_long <- readRDS("Datasett/strompris_norge_long.rds")

forventing_mog_forbruk <- readRDS("Datasett/forventing_mot_forbruk_norge.rds")
```


## Tidsserieplott for å undersøke trendene
Det første vi vil undersøke, er de langsiktige trendene i markedsprisene på strøm. Dataene fra ENTSO-E har en oppløsning på 15 minutter og inneholder både negative priser og enkelte ekstreme prisutslag. For å redusere påvirkningen fra slike ekstreme observasjoner aggregeres dataene til dagsnivå. Utviklingen visualiseres deretter i et tidsserieplott, hvor de ulike prisområdene representeres av hver sin linje.

Datasettet inneholder totalt ** rader. Ved å aggregere dataene til dagsnivå reduseres datamengden betydelig, noe som  gjør den videre databehandlingen og visualiseringen mer effektiv.


```{r}

nrow(strompris_norge_long)

```


