---
title: "Plott for a se sammenhenger"
format: docx
warning: false
---
```{r}
#| echo: false
#| 
library(httr); library(jsonlite);  library(lubridate); library(zoo); library(rugarch); library(plm); library(vars) ; library(tidyverse)

```

#Leser inn datasettene jeg trenger
```{r}
vannreservoar <- readRDS( "C:/Users/ragnh/OneDrive/Dokumenter/Termpaper_ECON3170_2026/Datasett/vannreservoar.rds")

nedbor <- readRDS("C:/Users/ragnh/OneDrive/Dokumenter/Termpaper_ECON3170_2026/Datasett/nedbor.rds")

pris <- readRDS("C:/Users/ragnh/OneDrive/Dokumenter/Termpaper_ECON3170_2026/Datasett/strompriser.rds")


osterrike_test <- readRDS("C:/Users/ragnh/OneDrive/Dokumenter/Termpaper_ECON3170_2026/Datasett/osterrike_test.rds")

no2 <- readRDS("C:/Users/ragnh/OneDrive/Dokumenter/Termpaper_ECON3170_2026/Datasett/priser_no2.rds")
```
## Tidseriediagram med vannreservoarene

Vi lager et tidsseriediagram med vannreservoarene. Da dette varierer periodisk, ønsker vi å lage et spagettiplott. Vi ser først på prisområde NO1, for å gjøre dette enklere. 

```{r}
library(tidyverse)
library(lubridate)


p1 <- vannreservoar |>
  
  
  mutate(
    year = year(dato),
    dag = yday(dato)
  )|>
  mutate(gjennomsnitt_fylling = mean(fyllingsgrad),.by = dag)

ggplot(p1, aes(
  x = dag,
  y = gjennomsnitt_fylling,
  group = year,
  color = factor(year)
)) +
  geom_line() +
  labs(
    x = "Tidspunkt pa aret",
    y = "Fyllingsgrad (%)",
    title = "Gjennomsnittlig magasinfylling i Norge"
  ) +
  theme_minimal() + 
   scale_x_date(
    date_breaks = "4 month",
    date_labels = "%b"
  )




```


|Kabel | Innføringsår| Land| Kapasitet|
|---------|-----------|------|-----|
|NorNed| 2008| Nederland| 700 MW|
|Cross-Skagerak 4| 2014 | Danmark|1700 MW|
|NordLink| 2020|Tyskland|1400 MW|
|North Sea Link| 2021|Storbritannia|1400 MW|

Vi ser da på gjennomsnittlig fyllingsgrad i de ulike intervallene mellom innføringen av kablene
```{r}

p3 <- vannreservoar |>
  filter(prisomrade == "NO2") |>
  mutate(
    ar = year(dato),
    uke = isoweek(dato),
    periode = case_when(
      ar < 2008 ~ "Før 2008",
      ar < 2020 ~ "2008–2019",
      ar >= 2020 ~ "2020–2024"
    )
  ) |>
  group_by(
    periode,
    uke
  ) |>
  summarise(
    gjennomsnitt = mean(fyllingsgrad, na.rm = TRUE),
    .groups = "drop"
  )


ggplot(
  p3,
  aes(
    x = uke,
    y = gjennomsnitt,
    color = periode
  )
) +
  geom_line(linewidth = 1) +
  labs(
    x = "Uke",
    y = "Gjennomsnittlig fyllingsgrad (%)",
    color = "Periode",
    title = "Gjennomsnittlig magasinfylling i NO2",
    subtitle = "Sammenligning før og etter utbyggingen av utenlandskabler"
  ) +
  scale_x_continuous(
    breaks = c(1, 9, 18, 27, 36, 44, 52),
    labels = c(
      "Jan", "Feb", "Mai", "Jul", "Sep", "Nov", "Des"
    )
  ) +
  theme_minimal()



```


er endringen i fyllingsgraden større når strømprisen er høy? øker eksportert strømpris? Hvordan korrelerer fyllingsgraden med nedbør, samt strømforbruk med temperatur?


```{r}


nedbor_daglig <- nedbor |>
  group_by(dato) |>
  summarise(
    nedbor_mm = mean(nedbor_mm, na.rm = TRUE),
    .groups = "drop"
  )

nedbor_aar <- nedbor_daglig |>
  mutate(
    ar = year(dato)
  ) |>
  filter(
    month(dato) <= 9
  ) |>
  group_by(ar) |>
  summarise(
    akkumulert_nedbor = sum(nedbor_mm, na.rm = TRUE),
    .groups = "drop"
  )

print(nedbor_aar$ar)


no2 <- no2 |>
  mutate(
    fylling_glattet = zoo::rollmean(
      fyllingsgrad,
      k = 4,
      fill = NA,
      align = "center"
    )
  )


topper <- no2 |>
  filter(prisomrade == "NO2")|>
  filter(
    month(dato) >= 8,
    month(dato) <= 11
  ) |>
  mutate(ar = year(dato)) |>
  group_by(ar) |>
  slice_max(
    fylling_glattet,
    n = 1,
    with_ties = FALSE
  ) |>
  ungroup() |>
  dplyr::select(
    ar = ar,
    fylling_topp = fyllingsgrad
  )

ggplot(topper) +
  geom_line(aes(ar, fylling_topp))


analyse <- nedbor_aar |>
  left_join(
    topper,
    by = "ar"
  )

analyse_plot <- analyse |>
  arrange(ar) |>
  mutate(
    nedbor_indeks = akkumulert_nedbor / first(akkumulert_nedbor) * 100,
    fylling_topp = fylling_topp*100
  )

ggplot(analyse_plot, aes(x = ar)) +
  geom_line(aes(y = nedbor_indeks, linetype = "Nedbør")) +
  geom_point(aes(y = nedbor_indeks)) +
  geom_line(aes(y = fylling_topp, linetype = "Magasinfylling")) +
  geom_point(aes(y = fylling_topp)) +
  labs(
    x = "År",
    y = "Indeks (første år = 100)",
    linetype = "Variabel",
    title = "Utviklingen i nedbør og magasinfylling over tid"
  ) +
  theme_minimal()

```

Vi ser at maksimal fyllingsgrad er korrelert med akkumuklert nedbør. 


```{r}
library(tidyverse)
library(lubridate)
library(zoo)

no2 <- vannreservoar |>
  filter(prisomrade == "NO2") |>
  arrange(dato)

no2 <- no2 |>
  mutate(
    fylling_glattet = zoo::rollmean(
      fyllingsgrad,
      k = 4,
      fill = NA,
      align = "center"
    )
  )

ggplot(no2, aes(x = dato)) +
  geom_line(aes(y = fyllingsgrad), alpha = 0.4) +
  geom_line(aes(y = fylling_glattet)) +
  labs(
    x = "Dato",
    y = "Magasinfylling (%)",
    title = "Magasinfylling i NO2"
  ) +
  theme_minimal()
topper <- no2 |>
  filter(
    month(dato) >= 8,
    month(dato) <= 11
  ) |>
  mutate(ar = year(dato)) |>
  group_by(ar) |>
  slice_max(
    fylling_glattet,
    n = 1,
    with_ties = FALSE
  ) |>
  ungroup() |>
  dplyr::select(
    tappeaar = ar,
    dato_topp = dato,
    fylling_topp = fyllingsgrad
  )
bunner <- purrr::map_dfr(
  seq_len(nrow(topper)),
  function(i) {
    
    topp <- topper$dato_topp[i]
    aar <- topper$tappeaar[i]
    
    no2 |>
      filter(
        dato > topp,
        dato <= as.Date(paste0(aar + 1, "-07-31"))
      ) |>
      slice_min(
        fylling_glattet,
        n = 1,
        with_ties = FALSE
      ) |>
      transmute(
        tappeaar = aar,
        dato_bunn = dato,
        fylling_bunn = fyllingsgrad
      )
  }
)
tapping <- topper |>
  left_join(
    bunner,
    by = "tappeaar"
  ) |>
  mutate(
    tapping_prosentpoeng =
      fylling_topp - fylling_bunn, tommeandel =
      (fylling_topp - fylling_bunn) / fylling_topp * 100
  )
ggplot(tapping, aes(x = tappeaar, y = tommeandel)) +
  geom_line() +
  geom_point() +
  labs(
    x = "Tappeår",
    y = "Reduksjon i magasinfylling (prosentpoeng)",
    title = "Årlig tapping av vannmagasinene i NO2",
    subtitle = "Forskjell mellom årlig topp og påfølgende bunn"
  ) +
  theme_minimal()
tapping <- tapping |>
  mutate(
    tappevarighet_dager =
      as.numeric(as.Date(dato_bunn) - as.Date(dato_topp))
  )
ggplot(tapping, aes(x = tappeaar, y = tappevarighet_dager)) +
  geom_line() +
  geom_point() +
  labs(
    x = "Tappeår",
    y = "Dager fra topp til bunn",
    title = "Varighet av tappeperioden i NO2"
  ) +
  theme_minimal()

View(tapping)

```

Med unntak av 2006, har andelen vi har tømt fra vannreservoarene våre holdt seg relativt stabilt. 

Det er ikke endringen i tappingen som er intressant. Det er maksimal fyllingsgrad. 


```{r}

library(lubridate)
library(dplyr)

p1 <- osterrike_test|>
  dplyr::select(price, datetime)|>
  ggplot(aes(datetime,price)) +
  geom_line() + 
  labs(title = "Markedsprisen på strøm" )
p1

```




```{r}

library(lubridate)
library(dplyr)

p1 <- no2|>
  dplyr::select(price, datetime)|>
  ggplot(aes(datetime,price)) +
  geom_line() + 
  labs(title = "Markedsprisen pa strøm" )
p1

```