---
title: "Plott for a se sammenhenger"
format: docx
warning: false
---
```{r}
#| echo: false
#| 
library(httr); library(jsonlite);  library(lubridate); library(zoo); library(rugarch); library(plm); library(vars) ; library(tidyverse)

```

#Leser inn datasettene jeg trenger
```{r}
vannreservoar <- readRDS( "C:/Users/ragnh/OneDrive/Dokumenter/Termpaper_ECON3170_2026/Datasett/vannreservoar.rds")

nedbor <- readRDS("C:/Users/ragnh/OneDrive/Dokumenter/Termpaper_ECON3170_2026/Datasett/vannreservoar.rds")


```
## Tidseriediagram med vannreservoarene

Vi lager et tidsseriediagram med vannreservoarene. Da dette varierer periodisk, ønsker vi å lage et spagettiplott. Vi ser først på prisområde NO1, for å gjøre dette enklere. 

```{r}
library(tidyverse)
library(lubridate)


p1 <- vannreservoar |>
  
  
  mutate(
    year = year(dato),
    dag = yday(dato)
  )|>
  mutate(gjennomsnitt_fylling = mean(fyllingsgrad),.by = dag)

ggplot(p1, aes(
  x = dag,
  y = gjennomsnitt_fylling,
  group = year,
  color = factor(year)
)) +
  geom_line() +
  labs(
    x = "Tidspunkt pa aret",
    y = "Fyllingsgrad (%)",
    title = "Gjennomsnittlig magasinfylling i Norge"
  ) +
  theme_minimal() + 
   scale_x_date(
    date_breaks = "4 month",
    date_labels = "%b"
  )




```


|Kabel | Innføringsår| Land| Kapasitet|
|---------|-----------|------|-----|
|NorNed| 2008| Nederland| 700 MW|
|Cross-Skagerak 4| 2014 | Danmark|1700 MW|
|NordLink| 2020|Tyskland|1400 MW|
|North Sea Link| 2021|Storbritannia|1400 MW|

Vi ser da på gjennomsnittlig fyllingsgrad i de ulike intervallene mellom innføringen av kablene
```{r}

p3 <- vannreservoar |>
  filter(prisomrade == "NO2") |>
  mutate(
    ar = year(dato),
    uke = isoweek(dato),
    periode = case_when(
      ar < 2008 ~ "Før 2008",
      ar < 2020 ~ "2008–2019",
      ar >= 2020 ~ "2020–2024"
    )
  ) |>
  group_by(
    periode,
    uke
  ) |>
  summarise(
    gjennomsnitt = mean(fyllingsgrad, na.rm = TRUE),
    .groups = "drop"
  )


ggplot(
  p3,
  aes(
    x = uke,
    y = gjennomsnitt,
    color = periode
  )
) +
  geom_line(linewidth = 1) +
  labs(
    x = "Uke",
    y = "Gjennomsnittlig fyllingsgrad (%)",
    color = "Periode",
    title = "Gjennomsnittlig magasinfylling i NO2",
    subtitle = "Sammenligning før og etter utbyggingen av utenlandskabler"
  ) +
  scale_x_continuous(
    breaks = c(1, 9, 18, 27, 36, 44, 52),
    labels = c(
      "Jan", "Feb", "Mai", "Jul", "Sep", "Nov", "Des"
    )
  ) +
  theme_minimal()



```


er endringen i fyllingsgraden større når strømprisen er høy? øker eksportert strømpris? Hvordan korrelerer fyllingsgraden med nedbør, samt strømforbruk med temperatur?


```{r}

glimpse(nedbor)

```